【裁判字號】    99,上易,947
【裁判日期】    990727
【裁判案由】    詐欺
【裁判全文】
臺灣高等法院臺中分院刑事判決         99年度上易字第947號
上  訴  人  臺灣臺中地方法院檢察署檢察官
被      告  甲○○
上列上訴人因詐欺案件，不服臺灣臺中地方法院99年度易字第37
6號中華民國99年6月8日第一審判決（起訴案號：臺灣臺中地方
法院檢察署98年度偵字第25879、26061、27705、27294、29528
號），提起上訴，本院判決如下：
    主  文
上訴駁回。
    理  由
一、依刑事訴訟法第350條、第361條、第362條、第367條規定，
    不服地方法院之第一審判決而上訴者，須提出上訴書狀，並
    應敘述具體理由，為上訴必備之程式；其所提出之書狀未敘
    述上訴理由，或僅曾以言詞陳述上訴理由者，均應於上訴期
    間屆滿後二十日內補提理由書於第一審法院。第一審法院經
    形式審查，認逾期未補提上訴理由者，應定期間先命補正；
    逾期未補正者，為上訴不合法律上之程式，應以裁定駁回。
    倘已提出上訴理由，但所提非屬具體理由者，則由第二審法
    院以上訴不合法律上之程式，判決駁回。而所謂具體理由，
    必係依據卷內既有訴訟資料或提出新事證，指摘或表明第一
    審判決有何採證認事、用法或量刑等足以影響判決本旨之不
    當或違法，而構成應予撤銷之具體事由，始克當之（例如：
    依憑證據法則具體指出所採證據何以不具證據能力，或依憑
    卷證資料，明確指出所為證據證明力之判斷如何違背經驗、
    論理法則）；倘僅泛言原判決認定事實錯誤、違背法令、量
    刑失之過重或輕縱，而未依上揭意旨指出具體事由，或形式
    上雖已指出具體事由，然該事由縱使屬實，亦不足以認為原
    判決有何不當或違法者（例如：對不具有調查必要性之證據
    ，法院未依聲請調查亦未說明理由，或援用證據不當，但除
    去該證據仍應為同一事實之認定），皆難謂係具體理由，俾
    與第二審上訴制度旨在請求第二審法院撤銷、變更第一審不
    當或違法之判決，以實現個案救濟之立法目的相契合，並節
    制濫行上訴（最高法院97年度臺上字第892號判決意旨可資
    參照）。又理由是否具體，則屬第二審法院審查之範圍，不
    在命補正之列，亦即上訴書狀已記載理由，並有具體之敘述
    時，其上訴既屬合法，第二審法院固應就其理由之是否可取
    ，為實體之審理及判斷；如認其上訴書狀雖記載理由，但並
    未具體敘述時，則無須再命補正，可逕認其上訴不合法，以
    判決駁回之（此有最高法院97年度臺上字第1281號判決意旨
    可參）。
二、檢察官不服原審判決提起上訴，其上訴狀所載理由，略以：
（一）衡諸常情，一般人欲辦理信用貸款，應會至金融機構或利
      用現金卡辦理，以節省代辦費，若需找代辦業者，亦會先
      與該代辦業者洽談貸款事宜及細節，例如向何家銀行貸款
      ？還款年限？還款方式為何？若申貸不過應如何處理？手
      續費如何計算？且一般代辦業者，不論將來是否核貸成功
      ，均會要求消費者先行支付代辦費用。被告辯稱：係依網
      路廣告找他人代辦信用貸款，惟未提供相關之網路廣告資
      料，且被告與該代辦業者即自稱為張代書及林經理之人，
      從未見過面，並未談論相關貸款事宜及細節，亦未給付任
      何款項予代辦業者云云，則被告對該素未謀面，真實姓名
      年籍均不詳之人，有何信賴之基礎？況交付密碼後，核貸
      之款項豈非可任人任意提領；另被告供稱：其於98年8月
      13日後，曾多次撥打「張代書」之聯絡電話0000-000000
      、000-00000000（香港電話），從未撥通，自稱「張代書
      」之男子說要幫其內線交易貸款，若其不放心，可把帳戶
      內之金錢全部提領出來即可。是被告於洽談貸款之始至寄
      出帳戶金融卡，始終未與「張代書」、「林經理」見過面
      ，亦無法主動與對方聯絡，且被告知悉辦理貸款交付帳戶
      不符交易常情，才會向對方表示擔心之意，是被告顯非因
      信任「張代書」、「林經理」等人而交付帳戶資料，亦非
      因確信該帳戶不會供作不法使用而同意他人使用帳戶，顯
      係為求自己之利益，雖可預見將銀行帳戶之金融卡、密碼
      交付他人使用，可能供作遂行財產上犯罪目的，或轉售他
      人作為財產犯罪，仍不違背其本意，而同意他人使用前揭
      帳戶，被告有不確定之故意甚明。
（二）衡諸金融帳戶係個人理財工具，其與印鑑章及金融卡結合
      ，具高度專有性，因而某程度尚可表彰個人身分，除非本
      人或與本人親密關係者，難認有何理由可自由流通使用；
      更何況，邇來詐騙集團使用他人帳戶作為指示被害人匯款
      工具之犯罪類型層出不窮，並廣經媒體披載，凡對社會動
      態非全然不予關注者均能知曉。是一般人皆有妥為保管帳
      戶存摺及金融卡以防他人任意使用之認識。參以，國內近
      年來詐騙集團猖獗，民眾為此受騙匯款，屢見不鮮，又因
      匯款之帳戶常為人頭帳戶，亦增加警方查緝犯罪之困難度
      ，助長犯罪，大眾傳播媒體為此宣導民眾勿任意提供銀行
      帳戶予不明人士使用，以免遭詐騙集團利用，自陷刑責，
      以被告之社會歷練，亦能明知此事。縱其因辦理貸款而交
      付個人帳戶資料予陌生人，事後發覺無法聯絡對方時，理
      應察覺異狀，立即向金融機構辦理掛失，並向警局報案，
      盡力防止帳戶遭人冒用，作為犯罪之工具，被告寄出帳戶
      後多次與「張代書」等人聯絡，電話均無法撥通，竟仍未
      立即將上揭金融卡掛失，且無任何相關之防止措施，種種
      行徑，均有違常情。
（三）出售帳戶之幫助詐欺案件層出不窮，詐欺集團與出售帳戶
      者亦會查探司法機關認定有無幫助詐欺罪嫌之標準，作為
      出售帳戶後為司法機關調查時之答辯做準備，故自之前幫
      助詐欺案之被告到署時均辯稱帳戶遺失云云，至之後辯稱
      貸款、應徵工作云云，猶有甚者皆會自備報紙廣告或通聯
      記錄應訊，甚而於詐欺集團將詐得款項領出後馬上報警或
      掛失者，倘各審理之法院均要求檢察官之舉證責任，應直
      接證明被告確有出售帳戶與詐欺集團之成員，實屬過苛，
      近來臺灣高等法院已隨詐欺集團日漸猖獗與訴訟技巧提昇
      而變更見解，即使被告提供辦理貸款之報紙廣告、通聯記
      錄並向銀行辦理掛失止付帳戶，仍判決被告有罪確定，此
      有臺灣高等法院98年度上易字第333號判決可供參酌，況
      本件被告並未提出相關廣告，提出之通聯記錄更足以顯示
      被告自始即無法主動聯絡對方，且知悉撥入之碼為852開
      頭者係香港電話，然被告係在臺灣銀行辦理貸款，正常之
      代辦人豈可能身在香港透過國際電話與其聯絡。
（四）申辦銀行貸款應提出申請書並檢附在職證明、身分證、財
      力或所得證明等資料，於金融機構徵信審核通過後，再辦
      理對保等手續，俟上開貸款程序完成後再行撥款，貸款人
      並毋庸交付存摺、提款卡，更無須告知提款卡密碼，此乃
      一般人依其日常生活經驗可輕易知悉之事理，且倘若申請
      人自身信用條件屬不佳，縱他人稱可透過各式方法加以「
      包裝」，實際上亦無濟於提升其於金融機構徵信條件。被
      告於審理中坦承先前曾向銀行貸款共30幾萬元，足認被告
      對於貸款流程及核貸所需資料知之甚詳，被告明知自身已
      財務困難無法自辦貸款，代辦業者如係依循合法正常之管
      道亦應無法貸款，被告仍輕易將其帳戶金融卡及密碼等重
      要資料，輕易交付予他人，尚難認被告對於帳戶可能遭人
      利用作為財產犯罪之工具一節全無認識。況被告辯稱辦理
      小額信用貸款係為償還先前之銀行貸款之30幾萬元，然目
      前有許多債務清理、債務整合之方案，被告根本無需一次
      償還先前之銀行貸款，可以分期償還，被告不依循該程序
      處理先前債務，有違常情。
（五）綜合上情，被告明知將金融卡及密碼等有關個人財產、身
      分之物品，淪落於不明人士手中，極易被利用為與財產有
      關之犯罪工具，被告竟加以同意，顯然對於該帳戶作為不
      法使用，有所認識且並不違背其本意，應有幫助詐欺取財
      之不確定故意甚明。是本件事證明確，被告罪嫌堪以認定
      。原審認被告係誤信而交付帳戶，顯有判決違背論理及經
      驗法則之違法，原判決認事用法尚嫌未洽，請將原判決撤
      銷，更為適當合法之判決等語。
三、經查，原審判決業已敘明，被告所辯：其因缺錢欲向金融機
    構辦理貸款，惟係因信用不佳致無法辦成，適見網路上有廣
    告代辦業者，始誤信對方可以代為製造假信用後順利貸得款
    項，而將其金融機構之金融卡及密碼交付對方等情，除核與
    被告所其提出98年8月13日寄至臺北縣三重市○○路○段21
    號「林經理」之宅急便託運單相符外，並與曾同樣以宅急便
    寄送「文件」至上址予「林經理」之證人周明威所證稱：有
    自稱是代書事務所之人跟其說可以辦理貸款，當時覺得自己
    的紀錄不是很漂亮，代書說利率的部分可以作到5％或4％，
    其覺得該利率比較低，可以先詢問看看，他說以其之信用，
    貸出來的額度不會很高，要資料製造有往來款項的情形，可
    以提高貸款額度，代書要其將資料寄給銀行的林經理，林經
    理是他們內線配合的人，其係以警卷第7頁之寄貨單據，寄
    給林經理的，所寄者為向銀行辦理貸款所需證件影本、存摺
    影本、提款卡、密碼等語互核一致，足認被告所辯尚非不可
    採信（見原審判決第3至4頁）。被告行為雖有不當之處，然
    依被告之經濟狀況，在走投無路之情形，因而誤信他人之說
    詞，自以為有解套方法可製作帳戶往來紀錄等情，現今社會
    亦非少見，此為本院基於辦案職務上所知悉，被告之行事動
    機雖有不當，但仍須有積極事證證明被告係基於幫助詐欺之
    不確定故意為之。而依刑事舉證分配之法則，對於被告之成
    罪事項，應由檢察官負舉證義務，檢察官無法舉證使本院產
    生無合理懷疑之確信心證，縱認被告所辯不足採信，亦不得
    因此反面推論被告之罪行成立，此亦為刑事訴訟法第154條
    ，犯罪事實應依證據認定之證據裁判原則，及因保障被告人
    權，無罪推定原則之所在，此項刑事訴訟基本原則，不能因
    詐欺集團日漸猖獗、被告訴訟技巧提昇、搜證困難等原因而
    放棄，或減低對於犯罪構成要件應予嚴格證明之基本堅持，
    以致淪為有罪推定原則。是以，本案檢察官雖以被害人有受
    詐騙將匯款匯入被告名義申設之遠東國際商業銀行臺中自由
    分行帳號00000000000000號帳戶、中國信託商業銀行臺中文
    心分行帳號000000000000號帳戶、臺灣中小企業銀行北屯分
    行帳號00000000000號帳戶內之事證，認定被告幫助詐欺之
    不確定故意，然被告既已舉出反證動搖檢察官起訴所提證據
    之證明力，並使法院無法產生確信之心證，則依刑事舉證分
    配法則，檢察官即應再舉證，以證明被告交付上開帳戶之提
    款卡及密碼係基於幫助詐欺之不確定故意為之，不能以搜證
    困難、要求檢察官負舉證責任過苛等理由，卸除檢察官本於
    法律規範所應盡之舉證義務，檢察官之舉證負擔亦係檢察官
    、被告在訴訟武器不並對之情形下，本應盡之訴訟義務，如
    檢察官未再能提出新事證，依罪疑唯有利於被告原則，即應
    為被告有利之認定。原審已詳細敘述其所憑之證據及認定之
    理由，所為論斷，俱有卷存證據資料可資覆按，並無採證或
    認定事實違背經驗法則或論理法則，或其他違背法令之情形
    ，本案檢察官上訴所舉之理由，並未提出新事證以證明被告
    有不確定之故意，而係對於原審法院取捨證據與自由判斷證
    據證明力之職權行使，再以自己之說詞，泛指其為違法，難
    認符合首揭之上訴具體理由。
四、綜上所述，本院依形式上觀察認原審判決認事用法並無違法
    或不當之處，檢察官上訴理由並未依據卷內既有訴訟資料或
    提出新事證，指摘或表明第一審判決有何採證認事、用法或
    量刑等足以影響判決本旨之不當或違法，而構成應予撤銷之
    具體事由，自非屬得上訴第二審之具體理由。依上揭法律規
    定及判決意旨，檢察官提起之第二審上訴不合法律上程式，
    爰不經言詞辯論，判決駁回上訴。
據上論斷，應依刑事訴訟法第367條前段、第372條，判決如主文
。
中    華    民    國    99    年    7     月    27    日
            刑事第十二庭  審判長法  官  康  應  龍
                                法  官  黃  家  慧
                                法  官  楊  真  明
以上正本證明與原本無異。
不得上訴。
                                書記官  李  淑  芬
中    華    民    國    99    年    7     月    27    日

司法院資訊處製作；財團法人民間司法改革基金會備份。
